臺灣基隆地方法院刑事判決　　　　　　　　　　　　　九十二年度訴字第四六三號
　　公　訴　人　臺灣基隆地方法院檢察署檢察官
　　被　　　告　甲○○
右列被告因偽造文書等案件，經檢察官提起公訴（九十二年度偵緝字第一六一號），
本院判決如左：
    主      文
甲○○行使偽造私文書，足以生損害於他人，處有期徒刑伍月，如易科罰金，以佰
元折算壹日。
    事      實
一、甲○○於民國八十九年三月間，自任互助會首，召集連同會首共二十七人，會期
    自八十九年三月二十五日起至九十年十二月五日止，每月二十五日開標，採內標
    制，每會新臺幣（下同）一萬元之互助會，並約定開標地點為基隆市○○路三十
    一號橋旁之「金豆咖啡」。嗣甲○○竟意圖為自己不法所有，利用會員未到場標
    會之機會，於八十九年九月二十五日（起訴書誤載為八十九年八月二十五日）下
    午一時許，在前揭開標地點標會時，未徵得未到場會員丁○○之同意，偽簽丁○○之署名及填寫四千元之競標標息於標單上參與競標，而行使上開具有準私文書
    性質之偽造標單得標，足以生損害於丁○○，並據此向活會會員收取會款，使乙○○等活會會員（丁○○除外）誤以為係丁○○得標，而陷於錯誤，乙○○以外
    之活會會員各交付會款六千元與甲○○，乙○○則以甲○○前所積欠之借款，抵
    償該次應交付甲○○之會款二萬四千元，共計詐得該次活會會員之會款六萬九千
    元，並獲得免除乙○○債務二萬四千元之不法利益。
二、案經被害人丁○○、乙○○訴由臺灣基隆地方法院檢察署檢察官偵查起訴。
    理      由
一、訊據被告甲○○固坦承其有召集如事實欄一所載之互助會，惟矢口否認有何行使
    偽造私文書及詐欺犯行，辯稱：八十九年九月二十五日當天標會前，其有打電話
    向告訴人丁○○表示欲借用丁○○之名義標會，並獲得丁○○之同意，故其未冒
    用丁○○名義標會，且該次係會員戊○○得標，並非丁○○得標，丁○○之會份
    均為活會，本互助會係因有一個死會未繳會款始停會云云。經查：
  (一)右揭事實，業據告訴人即證人丁○○、乙○○迭於偵查指訴（見九十一年度偵字
    第三九八○號卷第三至五頁、十三至十五頁、十八至二十頁、九十一年度偵字第
    三九七九號卷第三至四頁、第十五至十六頁、九十二年度偵緝字第一六一號卷第
    二二至二三頁）及本院審理時（見本院九十二年十二月二十三日、九十三年一月
    六日審判筆錄）證述綦詳，並有上開互助會之會單、民間互助會會款單及本票（
    見九十一年度偵字第三九八○號卷第六至八頁）在卷可稽。
  (二)被告雖以前揭情詞置辯，惟被告並未事前打電話向告訴人丁○○借標，告訴人丁○○亦未曾同意被告以其名義標會等情，迭據告訴人丁○○於偵查指述及本院證
    述甚詳，已足見被告所辯不實。且八十九年九月二十五日當天標會後，被告即邀
    同告訴人丁○○至金豆咖啡店斜對面之自助餐廳吃飯，當時戊○○、丙○○亦陪
    同在旁，被告向丁○○表示會單中有會員缺錢，希望丁○○能將借會予被告，並
    表示對其他會員而言，丁○○係死會，但對會首（即被告）而言，丁○○係活會
    ，惟未獲丁○○之同意等情，除據告訴人丁○○於本院證述明確外（見本院九十
    二年十二月二十三日審判筆錄），並經證人即透過被告向告訴人丁○○借會之丙○○到庭證述屬實（見本院九十三年一月六日審判筆錄），是若如被告所辯告訴
    人丁○○並未得標，而係戊○○得標，被告又何需於該次標會結束後，向告訴人
    丁○○提及上開借標一事？再證人戊○○之活會權利已轉讓予告訴人乙○○，乙○○係在丁○○得標前一會，以戊○○之名義得標等情，亦據告訴人乙○○證述
    在卷（見本院九十三年一月六日審判筆錄），益見被告所辯八十九年九月二十五
    日當天係戊○○得標，而非丁○○得標乙節，核與事實不符，不足採信。況被告
    於本院九十三年一月六日審理時，先否認有向丁○○借標一事，並表示本來喝咖
    啡完就會到對面自助餐吃飯等語，惟經提示證人丙○○之證言後，旋即改稱：其
    標會當天前有打電話向丁○○借標，丁○○有同意等語，其先後供述不一，更足
    證被告所辯，係臨訟圖卸之詞，妥不足採。事證明確，被告之犯行洵堪認定，應
    依法論科。
  (三)又告訴人丁○○於其八十九年九月二十五日得標當天雖仍繼續繳交三個半活會會
    款二萬一千元，業據告訴人丁○○陳述在卷（見本院九十二年十二月二十三日審
    判筆錄），然被告並未對告訴人丁○○謊稱八十九年九月二十五日當天係他人得
    標，且告訴人丁○○亦知悉該次係由其得標，故其於當天交予被告之三個半會活
    會會款二萬一千元，自不計入被告詐得之款項。再告訴人乙○○一共跟了四會，
    被告因積欠乙○○款項，故每月以會款四萬元抵銷被告積欠乙○○之債務，亦即
    乙○○不必再繳會款等情，業據告訴人乙○○於偵查時陳述在卷（見九十一年度
    偵字第三九七九號卷第四頁），並有本票三紙、合約書一紙（見同上卷第七頁）
    在卷可按，是被告於八十九年九月二十五日冒用告訴人丁○○之名義得標，使乙○○等活會會員陷於錯誤，共計詐得現金六萬九千元（１５活會×0000－0
    0000＝６９０００），並因此獲得免除債務之不法利益二萬四千元（４活會
    ×６０００＝２４０００），附此敘明。
二、按我國民間互助會，係由會首招募會員參加所組成，每於標會時，通常由欲標取
    會款之會員，在空白紙條上，或僅書立其姓名、綽號及數字者，甚或祗書寫數字
    而未書立其姓名、綽號，另以上開言詞等方法表示係何會員所出具者，則依習慣
    或特約均足以辨明係該會員以所書數字為標息金額參加競標之標單，核其性質應
    屬刑法第二百二十條第一項、第二百十條之準私文書（參見最高法院八十九年度
    臺上字第一三一九號判決意旨）。被告甲○○偽造準私文書之標單後持以行使競
    標並得標，使不知情之活會會員陷於錯誤，而交付會款或以被告前所積欠之借款
    抵償應交付被告之會款，使被告詐得財物或因而獲得債務免除之財產上利益，核
    其所為，係犯刑法第二百十六條、第二百二十條第一項、第二百十條之行使偽造
    準私文書及同法第三百三十九條第一項、第二項之詐欺取財及詐欺得利罪。公訴
    人當庭撤回原起訴法條刑法第三百三十九條第二項部分，尚有未洽。被告偽造署
    押之行為係偽造準私文書之部分行為，而偽造準私文書後進而持以行使，偽造之
    低度行為應為行使之高度行為所吸收，均不另論罪。又其以一冒標之詐欺行為，
    同時向多數會員詐取活會會款，並獲得債務免除之財產上利益，為一行為觸犯數
    罪名之想像競合犯，應依刑法第五十五條規定，從一重之詐欺取財罪處斷。再被
    告所犯前開行使偽造準私文書及詐欺取財罪間，有方法結果之牽連關係，應從一
    重之行使偽造準私文書罪論處。另被告所召集之上開互助會係於八十九年十月二
    十五日（第八會）標完後停會，業據被告供承在卷（見被告九十二年十月十三日
    答辯狀），而告訴人丁○○遭冒標後，再經過一會即停標乙節，業據證人乙○○
    於本院審理時證述在卷（見九十二年十二月二十三日審判筆錄），是被告冒用告
    訴人丁○○之名義標會之時間，應係八十九年九月二十五日下午一時，公訴人誤
    為同年八月二十五日下午一時，尚有未洽，附此敘明。爰審酌被告犯罪之動機、
    目的、手段、冒標之人數、詐得金額非鉅，犯後雖與告訴人及活會會員和解，惟
    僅清償小部分債款，且犯後除否認犯行外，並於本院指摘告訴人對其提起告訴太
    過份等語（見本院九十三年一月六日審判筆錄），足見其犯後態度惡劣等一切情
    狀，量處如主文所示之刑，並諭知易科罰金之折算標準（被告於行為後，刑法第
    四十一條易科罰金之折算規定，已於九十年一月十日修正公布，並於同年月十二
    日生效，應依修正後之刑法第四十一條第一項前段之規定諭知易科罰金之折算標
    準），以示儆懲。至被告所有供犯罪所用之標單，並未扣案，且依民間合會習慣
    ，標單通常均於開標後即丟棄而滅失，此外，復無證據證明該標單仍存在，爰不
    為沒收之諭知，附此敘明。
據上論斷，應依刑事訴訟法第二百九十九條第一項前段，刑法第二百十六條、第二百
二十條第一項、第二百十條、第三百三十九條第一項、第二項、第五十五條、第四十
一條第一項前段，罰金罰鍰提高標準條例第一條前段、第二項，判決如主文。
本案經檢察官林秋田到庭執行職務。
中      華      民      國      九十三      年    一    月    二十八    日
                                  臺灣基隆地方法院刑事第三庭
                                      審判長法  官  鄭景文
                                            法  官  曾雨明
                                            法  官  王美婷
右正本證明與原本無異。
對於本件判決如有不服，應於收受送達後十日內，向本院提出上訴狀，上訴於臺灣高
等法院，並按他造當事人之人數附具繕本。
                                            書記官  劉珍珍
中      華      民      國      九十三      年    一    月    二十九    日
附錄本案論罪科刑法條：
刑法第二百十六條
    行使第二百十條至第二百十五條之文書者，依偽造、變造文書或登載不實事項或
    使登載不實事項之規定處斷。
刑法第二百二十條
    在紙上或物品上之文字、符號、圖畫、照像，依習慣或特約，足以為表示其用意
    之證明者，關於本章及本章以外各罪，以文書論。錄音、錄影或電磁紀錄，藉機
    器或電腦之處理所顯示之聲音、影像或符號，足以為表示其用意之證明者，亦同
    。稱電磁紀錄，指以電子、磁性或其他無法以人之知覺直接認識之方式所製成之
    紀錄，而供電腦處理之用者。
刑法第二百十條
    偽造、變造私文書，足以生損害於公眾或他人者，處五年以下有期徒刑。
刑法第三百三十九條
    意圖為自己或第三人不法之所有，以詐術使人將本人或第三人之物交付者，處五
    年以下有期徒刑、拘役或科或併科一千元以下罰金。
    以前項方法得財產上不法之利益或使第三人得之者，亦同。
    前二項之未遂犯罰之。
